臺灣嘉義地方法院民事判決　九十一年度重訴字第一○三號
　　原　　　告　　嘉義縣義竹鄉農會
　　法定代理人　　辰○○
　　訴訟代理人　　卯○○
　　被　　　告　　丑○○
　　　　　　　　　子○○
　　訴訟代理人　　辛○○
　　被　　　告　　戊○○
　　兼訴訟代理人　丁○○
　　被　　　告　　壬○○
　　　　　　　　　庚○○
　　訴訟代理人　　癸○○
　　被　　　告　　甲○○
　　被　　　告　　丙○○
　　　　　　　　　乙○○
　　法定代理人　　蕭金春
　　被　　　告　　己○○
　　　　　　　　　寅○○
右當事人間請求給付借款事件，本院判決如左：
    主      文
被告應連帶給付原告新台幣玖佰壹拾捌萬伍仟元，及自民國八十七年九月六日起至清
償日止，按年息百分之九點二五計算之利息，並自民國八十八年三月七日起至民國八
十八年九月六日止，按上開利率百分之十，自民國八十八年九月七日起至清償日止，
按上開利率百分之二十計算之違約金。
訴訟費用由被告連帶負擔。
    事      實
甲、原告方面：
一、聲明：如主文所示。
二、陳述：
（一）訴外人黃志聰於民國八十二年九月六日，邀同被告寅○○、陳溪（陳溪於八十
      五年一月三日死亡）為連帶保證人，向原告借用新台幣（下同）玖佰貳拾萬元
      ，約定利息按年息百分之九點二五計算，每六個月繳息一次，如不依約履行，
      借款視為全部到期，逾期清償在六個月以內者，按上開利率百分之十，超過六
      個月者，按上開利率百分之二十計付違約金。詎借款人黃志聰尚積欠本金九百
      一十八萬五千元及自八十七年九月六日起之利息未依約繳納，屢經催討，均置
      之不理，借款已視為全部到期。又被告壬○○、丑○○、辛○○、子○○、戊○○、丁○○、丙○○、乙○○、庚○○、己○○、甲○○為陳溪之繼承人，
      依法應與黃志聰及被告寅○○負連帶給付之責。
（二）本件借款於借款人黃志聰向原告申請貸款時，提出陳溪之土地所有權狀，以陳
      溪之土地設定抵押權為作為擔保，並由寅○○、陳溪為連帶保證人，原告審查
      貸款金額，經徵信人員實地調查，查估擔保品之價值，作成不動產調查表，原
      告准予貸款新台幣九百二十萬元，有借款申請書、放款批覆書、不動產調查表
      可證。陳溪提供擔保之土地於八十二年九月二日由地政事務所辦理抵押權設定
      登記完成後，承辦人員即通知借款人黃志聰、連帶保證人陳溪、寅○○於九月
      四日至農會簽訂「農會授信約定書」及「統一農貸借據」，其等於上開文書上
      親自簽名蓋章，並由承辦人李秀苟親自對保及留存印鑑，貸款手續完成後，原
      告於九月六日辦理撥款，即將全部貸款金轉帳進入借款人黃志聰之帳戶，完成
      放款手續，故借據上乃填載實際撥款日（即九月六日）。
（三）又依「農會授信約定書」第二條約定：「‧‧立約人‧‧未註銷留存印鑑手續
      前與貴會所為之交易，立約人均願負其責任，如因而造成貴會損害，並負賠償
      責任。」，第十條約定：「‧‧凡持有立約人印鑑前往貴會請求反還或更換擔
      保物及其他有關文件者，均視為立約人之代理人」，本件「統一農貸借據」上
      陳溪之印章與留存農會之印鑑章相符，為同一印章，陳溪自應負其連帶保證人
      之責任。且陳溪提供土地由原告設定抵押權，抵押權設定契約書上陳溪之印章
      亦與留存之印鑑章及借據之印章均相符，更可證陳溪同意提供土地設定抵押權
      並為連帶債務人。
（四）再查，借款人黃志聰對「統一農貸借據」之真正及借款之事實，均不否認，並
      稱：「是被告寅○○帶陳溪來找我說要去借款，因為我是會員，所以用我的名
      義為借款人」，又稱：「（借款）我存摺、印章都拿給被告寅○○，由他提領
      使用」，「（是否知道此筆借款是用陳溪的土地擔保？）知道」，「（為何會
      同意用你的名義去借款？）我是想基於親戚關係，才幫他們借款」，「我是寅
      ○○的姪子，被告寅○○是陳溪的女婿，寅○○的太太是己○○」等語，從黃
      志聰之證詞可知，係被告寅○○以黃志聰名義向原告借款、陳溪是其女婿寅○○帶去找黃志聰、陳溪確實提供土地作借款人黃志聰借貸之擔保、本件借款之
      借款人與連帶保證人等三人，均是親戚關係等情。則陳溪因其女婿寅○○需用
      款，乃並提供土地為其女婿設定抵押權，並與寅○○共同作連帶保證人，而由
      具有農會會員身份之黃志聰出名為借款人，貸款後交由寅○○使用，事實甚為
      明確，且合乎常情，被告否認借據之真正及辯稱陳溪未擔任連帶保證人云云，
      顯無理由。
（五）又查，本件貸款借款人僅繳納利息至八十七年九月五日，借款已視為全部到期
      ，原告乃聲請拍賣抵押物，因陳溪已死亡，故對陳溪之繼承人即被告丙○○、
      乙○○、丁○○、戊○○、辛○○等為相對人，經台灣台南地方法院八十八年
      度拍字第四六五四號民事裁定准予拍賣，被告未有異議，裁定確定後原告聲請
      強制執行，由該院以九十年度執字第一八八０號受理，歷經三次公告拍賣均無
      人應買，該拍賣抵押物之民事裁定已載明陳溪提供土地為借款人擔保，法院多
      次通知均分別送達上開被告，而上開被告明知其父為借款之連帶保證人，卻毫
      無異議，於今竟主張陳溪生前未擔任連帶保證人，否認印章之真正云云，其主
      張顯然違背常理及經驗法則。
（六）末按，被告以陳溪不識字即否認其為連帶保證人，然查設定抵押權所需之所有
      權狀係陳溪提出，設定抵押權契約書並蓋其印章，借據印章亦對保簽名為陳溪
      所簽並留存印鑑，如果陳溪不知為人擔保，為何拿出所有權狀給人設定抵押權
      ？為何於借據上蓋印章，於授信約定書蓋印章，於對保時簽名並留存印鑑？顯
      足以證明陳溪為借款連帶保證人，並非一句不識字即可推卸全部責任。被告之
      抗辯顯非實在，又蓋章與簽名依法同一效力，「統一農貸借據」由陳溪蓋章︵
      與留存印鑑相同︶，借據己載明其為連帶保證人依法自應負連帶保證人之責任
      ，陳溪死亡（八十五年一月三日死亡）依法由其法定繼承人概括繼承其權利義
      務，負連帶責任。
三、證據：提出統一農貸借據一紙、農會授信約定書二紙、繼承系統表一份、戶籍謄
    本十三份、交易明細表二份、土地登記簿謄本八份、台灣台南地方法院八十八年
    度拍字第四六五四號裁定及確定證明各一份、台灣台南地方法院應買公告一份、
    他項權利證明書一份、借款申請書、放款批覆出、義竹鄉農會不動產調查表為證。
乙、被告丑○○、子○○、辛○○、戊○○、丁○○、壬○○、庚○○、甲○○、丙○○、乙○○方面（丙○○、乙○○未於最後言詞辯論期日到場，據其先前到場
    陳述表明引用被告丑○○等人之答辯）：
一、聲明：請求駁回原告之訴。
二、陳述：
（一）按保證者，謂當事人約定一方於他方之債務人不履行債務時，由其代負履行責
      任之契約，民法第七百三十九條定有明文。而連帶保證為保證契約之一種，自
      應由雙方當事人就保證人原與主債務人負同一清償責任有意思之合致，始足成
      立最高法院八十六年度台上字第三一九號判決。再按連帶保證為債權契約，抵
      押權設定為物權行為，分屬二種不同之法律行為，可各自獨立存在，是該二種
      法律行為縱有成立其中一項，未必然會成立另一種法律行為，仍應分別審酌當
      事人之意思合致範圍，以釐清究竟成立何種法律行為。本件陳溪雖曾提供土地
      設定最高限額抵押權予原告，但最高限額抵押權成立時，可不必先有債權存在
      ，僅有最高限額抵押之設定，並不能證明有債權存在（最高法院八十五年度台
      上字第三二號判決參照），是陳溪既未於黃志聰借款當時到場表示擔任該筆借
      款之連帶保證人之意思，而未成立保證契約，則亦無僅憑最高限額抵押權之設
      定，推認陳溪應負擔保證責任。
（二）陳溪為不識字之人，有戶籍謄本可稽，則伊對原告所提出農會授信約定書及借
      據等文件上所載之契約條款必無法了解該文意，是上開書證上陳溪之簽名、印
      文，被告均否認為真正，原告自應就陳溪簽名及印文之真正及陳溪知悉各該書
      證內容，而與原告合意為訴外人黃志聰擔任連帶保證人成立保證契約等情事負
      舉證責任。再查，原告所提出農會授信約定書（下稱授信書）上立約定書人欄
      內雖有記載「陳溪」之文字，但因陳溪不識字，則該文字充其量只得認為屬符
      號，設若負責本件對保之證人李秀芍陳稱陳溪當時先簽約定書等語為真正，依
      民法第三條第三項規定，應經二人簽名證明始生效力，惟授信書上所載並不符
      合上開法定要件，則陳溪之簽名自不生效力。至於授信書上陳溪之印文，被告
      既否認為真正，自無適用民法第三條第二項規定將該印文推認係陳溪簽名之餘
      地。
（三）再依原告所提出授信書所示，其上並未記載主債務人、借款金額、陳溪願為何
      人、若干借款金額擔任連帶保證人等保證契約必要之點，揆諸前開判決意旨，
      斷無將之視為陳溪有為黃志聰擔任連帶保證人而與原告有意思表示之合致，則
      原告本於保證契約關係為本件請求，顯屬無據。參以該約定書為定型化契約，
      且陳溪並不識字，則解釋契約時應以限縮解釋為原則，是原告主張簽借據時本
      人無須到場云云，顯難認陳溪有擔任連帶保證人之意。
（四）原告雖引據授信約定書第二條及第十條規定，主張印鑑對保即發生保證效力云
      云，但查，授信約定書第二條係針對立約人因印鑑變更情事發生時，應以書面
      通知原告並辦理印鑑變更或註銷印鑑，在未通知前，若原告有損害應負賠償責
      任；又授信約定書第十條係針對返還或更換擔保品之程序所為規定，此與原告
      能否在未見陳溪之情形下，僅憑伊之印章即認為伊同意擔任連帶保證人，完全
      無須任何意思表示合致存在之必要，顯屬不同領域之範疇，應不得混為一談，
      參以上開條款為定型化契約，且陳溪為文盲，設若陳溪果有見聞該授信契約書
      ，誠難想像伊能完全瞭解其文義，又授信約定書上並無任何借款金額之記載，
      且陳溪未曾與原告為任何交易，是解釋契約時宜採限縮解釋，不應擴及文義以
      外，遽予推認只要印鑑相同，當事人縱未到場仍然認為已有意思表示合致，故
      原告前開主張應有未合。
（五）又依原告所提出聲請拍賣抵押物裁定顯示其只對陳溪死亡後因繼承而取得抵押
      物之所有權人聲請拍賣抵押物，並非依據保證契約及繼承關係對全體繼承人請
      求負保證責任，自無憑此遽予推認被告均無異議，參以被告戊○○於九十一年
      七月十八日稱陳被告寅○○當時有幫我們辦理繼承登記，也都沒有告知我們有
      借錢等語，益徵被告等誤以為沒有保證契約存在，始未對該抵押權裁定異議，
      並非沒有意見，又本件原告起訴主張係依據保證及繼承而為訴訟標的，此與抵
      押權設定並不相同，是原告以陳溪有抵押權設定即推定其有擔任保證人之合意
      ，顯將不同法律關係混為一談，要無足採。
（六）次查，證人李秀芍於九十一年九月九日準備程序中翻異前詞改稱：「陳溪於簽
      立借據時有到場」，「借據與授信約定書是同一天簽立」，「借據是八十二年
      九月四日就簽的，但是因為是六日才撥款，所以才蓋八十二年九月六日」云云
      ，其證詞前後不一，參以本件借款人黃志聰對自己簽立授信約定書跟借據是否
      係同一天尚無法記憶，證人李秀芍在原告農會任職期間難道只對保此一貸款案
      件，否則焉能詳細說出陳溪簽立期日、情形，且較當事人記憶清晰，足徵其為
      符合原告主張臨訟串證改變供詞，自不足採憑。本件借款人黃志聰實際上僅為
      人頭，其將存摺、印章都拿給被告寅○○，由他提領使用，足見本件借款實際
      使用人為寅○○，並非陳溪，至於陳溪有無與原告間就保證契約及設定抵押權
      達成意思表示合致，黃志聰顯不知情，雖其供陳伊知道此筆借款是用陳溪的土
      地擔保云云，但此充其量只能證明伊知該筆借款有設定抵押權之情形而已，又
      黃志聰之胞妹即證人黃美玲為本件抵押權設定送件代理人，伊尚不知陳溪所有
      土地設定抵押及借款事宜，黃志聰僅為人頭更不可能知悉，故黃志聰前開供詞
      自不得為原告與陳溪間有無意思表示合致之證據。又證人翁玉芬雖陳稱：戶籍
      謄本及所有權狀都是陳溪拿給我的云云，但查，陳溪既非原告農會會員，且證
      人亦表示不認識陳溪，則伊供陳係陳溪拿資料給他，顯悖於常情；參以陳溪因
      非為原告會員無法申貸，且借款申請書上申請人僅填載黃志聰一人，而本件批
      覆書上保證人亦僅記載寅○○一人，足見原告核准本件貸款之保證人並不及於
      陳溪，殊不知陳溪與原告間有何保證契約之意表示合致，證人在原告批覆前即
      送件已有未妥，其竟又在抵押權設定契約書及土地登記申請書上將陳溪列為連
      帶債務人，而為明顯不實之記載，益徵本件借款程序顯有重大缺失，則證人所
      供完全偏頗原告，且避重就輕，應無足採信。
（七）本筆貸款係八十二年八月二十六日就擔保不動產價值進行　調查，同年月三十
      一日鑑估擔保放款總額，同時申貸人提出借款申請書、原告意向地政機關送件
      申辦最高限額抵押權登記，翌日（82.09.01）原告批覆貸款金額，同年九月四
      日簽立授信約定書，九月六日簽立借據並撥付貸款，但依證人翁玉芬證陳：「
      一定要由會員申請，本會同意後才可辦理抵押權，之後就送給信用部。」、「
      申請完後，先對抵押物鑑價，在設定抵押權。」等語以觀，本件貸款程序非但
      於黃志聰申請前即先對擔保品進行鑑價，且於原告核覆貸款前一日即送件設定
      抵押，又連帶保證人陳溪於簽立借據當日亦未到場等情，在在均予正常貸款程
      序不相符合，則本件貸款程序顯有嚴重瑕疵，自無僅憑原告承辦本件貸款人員
      之證詞，遽認陳溪確有與原告為保證之合意。
三、證據：提出陳溪於鹽水鎮農會之活期存款存摺、統一農貸借據各一份為證，並聲
    請訊問證人黃志聰，及請求向台南縣鹽水農會函查陳溪是否為該農會之會員？陳
    溪於該會有無借款資料？。
丙、被告寅○○、己○○方面：被告未於言詞辯論期日到場，亦未提出書狀作何聲明
    或陳述。
丁、本院依職權向台南縣鹽水地政事務所調取鹽水鎮○○○段二一七四、二一八二、
    二二一０、二二七二、一００八、一００九、一０六六、一０六七地號土地，八
    十二年八月間設定抵押權之所有資料。
    理      由
一、本件被告己○○、丙○○、乙○○、寅○○未於言詞辯論期日到場，核無民事訴
    訟法第三百八十六條各款所列情形，爰依原告之聲請，由其一造辯論而為判決。
二、本件原告主張：訴外人黃志聰於八十二年九月六日，邀同被告寅○○、陳溪（陳
    溪於八十五年一月三日死亡）為連帶保證人，向原告借用玖佰貳拾萬元，約定利
    息按年息百分之九點二五計算，每六個月繳息一次，如不依約履行，借款視為全
    部到期，逾期清償在六個月以內者，按上開利率百分之十，超過六個月者，按上
    開利率百分之二十計付違約金。詎借款人黃志聰尚積欠本金九百一十八萬五千元
    及自八十七年九月六日起之利息未依約繳納，屢經催討，均置之不理，借款已視
    為全部到期。又被告壬○○、丑○○、辛○○、子○○、戊○○、丁○○、丙○○、乙○○、庚○○、己○○、甲○○為陳溪之繼承人，依法應與黃志聰及被告
    寅○○負連帶給付之責等語。被告丑○○、子○○、辛○○、戊○○、丁○○、
    壬○○、庚○○、甲○○、丙○○、乙○○（以下簡稱被告丑○○等十人）則以
    ：陳溪為不識字之人，無法瞭解農會授信約定書及借據等文件之文意，是上開書
    證上陳溪之簽名、印文，被告均否認為真正，再依原告所提出授信書所示，其上
    並未記載主債務人、借款金額、陳溪願為何人、若干借款金額擔任連帶保證人等
    保證契約必要之點，而陳溪於簽立借據時又未到場，堪認陳溪未有為黃志聰擔任
    連帶保證人之意，原告請求陳溪之繼承人即被告等連帶負責，實屬無據等語，資
    為抗辯。
三、本件原告主張：訴外人黃志聰於八十二年九月六日（此部分債權業經聲請支付命
    令確定），邀同被告寅○○、陳溪（陳溪於八十五年一月三日死亡）為連帶保證
    人，向原告借用玖佰貳拾萬元等情，被告丑○○等十人則以前詞置辯。經查：
（一）原告提出之授信約定書前言載明：「‧‧立約人對貴會之一切受（授）信往來
      ，願遵守左列各條款」，其第一條亦記載：「本約定書所稱一切債務，係指立
      約人對貴行所負之票據、借款、墊款、保證等債務及其他債務，並包括其利息
      ，遲延利息、違約金、損害賠償及其他有關費用」，開宗明義即強調該內容條
      款適用範圍含括立約人於本會之一切授信往來，未定有期限，第十三條條款並
      闡明「本約定書係補充各個授信契據之一般性共通約款，於立約人簽章交付貴
      行後生效」，第二條則約定：「‧‧立約人‧‧未註銷留存印鑑手續前與貴會
      所為之交易，立約人均願負其責任，如因而造成貴會損害，並負賠償責任。」
      是除非立約人有變更印鑑之特別情事，以書面通知原告，否則是項約定書構成
      授信契據之一部，其效力拘束有關各方，斷不因借據簽訂時點不同而異，所以
      昭其鄭重；客戶與金融機構間權利、義務關係之認定，均須遵守前揭條款之約
      定，並依憑相符之印鑑即生效力，此乃金融機構為應大量交易之實際需要而設
      計，且已運作經年。金融機構授信契約之設計，乃以借據、授信約定書及印鑑
      卡之設置為其內容，之所以仿戶政機關建立印鑑卡制之目的，即在於嗣後得以
      印鑑來認定當事人，若非客戶辦理更換印鑑，以相符之印鑑認定當事人往來意
      思，係屬目前金融業界作業慣例，且與最高法院判例，認「除有確切反證，印
      章如為真正，應推定由印章名義人授權為之」之意旨尚稱相符，既未免除銀行
      之責任，亦未加重銀行客戶之責任，並無顯不公平之情事，合先敘明。
（二）原告主張借款人黃志聰、連帶保證人陳溪與被告寅○○於九月四日至農會親自
      簽訂「農會授信約定書」及「統一農貸借據」，並由承辦人李秀苟親自對保及
      留存印鑑，貸款手續完成後，原告於九月六日辦理撥款，故借據上乃填載實際
      撥款日（即九月六日）等情；被告丑○○等十人則辯稱陳溪並不識字，不瞭解
      契約內容等語。然不識字之人大多仍有能力書寫自己之姓名，且證人李秀芍即
      原告農會對保人員於九十一年七月十八日本院準備程序時證稱：「（當初陳溪
      對保時是否由你負責對保？）是的。當時是在農會對保，他本人有到農會來，
      當時先簽約定書隔兩天才來簽借據，簽借據時陳溪本人未到。」等語，又觀之
      原告所提出之授信約定書，上開對保簽章欄內「陳溪」二字之筆畫、特徵、組
      織，確較一般人不熟練，更可查知應非識字之他人所代寫。況證人黃志聰即本
      件借款人亦證稱：「（借款新台幣玖佰貳拾萬元是否為你所借用？）是被告寅
      ○○帶陳溪來找我說要去借錢，因為我是會員，所以用我的名義為借款人。（
      是否有見到陳溪本人？）有。」等語，是原告主張陳溪親自到場簽立授信約定
      書等情，應堪信為真實。另原告主張陳溪亦到場簽訂借據云云，惟查，證人李
      秀芍係於同年九月九日準備程序中改稱：「陳溪於簽立借據時有到場」，「借
      據與授信約定書是同一天簽立」，「借據是八十二年九月四日就簽的，但是因
      為是六日才撥款，所以才蓋八十二年九月六日」云云，與先前證詞不一，且證
      人李秀芍為原告之職員，難免有所偏袒，其事後所述，顯為迴護原告權利之詞
      ，況證人黃志聰亦證稱：已忘記簽立授信約定書與借據是否為同一天等語，是
      原告此部分主張，則難信為真實。
（三）又按，依民法第三條第二項明定，用印章代簽名者，其蓋章與簽名生同等之效
      力。陳溪確有簽立上開授信約定書等情，已如上述，且陳溪於借據上之印文又
      與授信約定書上之印文相同，則其借貸契約上之簽名有否親為，當不影響兩造
      保證關係之合法成立。又查最高法院三十七年度上字八八一六號判例及七十二
      年度台上字第三三０九號判決明揭『收據、契約書內之印章為真正時，印章名
      義人應對該收據、契約書負責，縱該收據、契約書由他人代為立據，除有確切
      反證外，仍應推定由印章名義人授權為之』等語，被告丑○○等十人亦又未能
      反證證明陳溪之印鑑遭盜蓋，自應推定借據上陳溪之印章縱非其親蓋，亦係授
      權他人為之。另被告丑○○等十人以陳溪不識字為由，即抗辯陳溪無成立保證
      契約之意，然陳溪縱使無法閱讀借據或授信約定書，仍非不得藉由他人之說明
      而了解其內容，況陳溪已為成年人，自應對其行為所產生之私法上效力負責，
      殊無以其不識字，即主張免除其保證契約之理。又按諸金融實務慣例之印鑑制
      ，應認定陳溪與原告保證契約合意成立。
（四）再查，借款人黃志聰對「統一農貸借據」之真正及借款之事實，均不否認，並
      證稱：「是被告寅○○帶陳溪來找我說要去借款，因為我是會員，所以用我的
      名義為借款人」，「（借款）我存摺、印章都拿給被告寅○○，由他提領使用
      」，「（是否知道此筆借款是用陳溪的土地擔保？）知道」，「（為何會同意
      用你的名義去借款？）我是想基於親戚關係，才幫他們借款」，「我是寅○○
      的姪子，被告寅○○是陳溪的女婿，寅○○的太太是己○○」等語，可見係被
      告寅○○以黃志聰名義向原告借款，並非黃志聰本人需用款，而寅○○為陳溪
      之女婿（即被告己○○之夫），則陳溪為其女婿擔任連帶保證人，亦屬合於常
      情。
（五）又查，本件借款係由陳溪提供土地八筆為原告設定抵押權，作為物上保證等情
      ，為被告丑○○等十人所不爭執，且經本院向台南縣鹽水地政事務所調取上開
      土地抵押權設立登記之申請資料查閱屬實，有鹽水地政事務所九十一年七月二
      十二日所登字第０九一０００四七九九號函附申請書可稽，而設定抵押權時須
      提出土地所有權狀、戶籍謄本、戶口名簿等資料，有上開申請書第一頁附繳證
      件欄之記載可參，則若非陳溪同意設定抵押權，借款人黃志聰或被告寅○○豈
      有可能取得上開資料，且證人翁玉芬即原告之公設代書亦證稱：「（本件是否
      由你填寫抵押權設定申請書？）是，但是由黃美玲送件。（設定抵押權時所需
      的資料是何人拿給你的？）戶籍謄本及所有權狀都是陳溪拿給我的。（本件是
      何時設定抵押權？）借款之前。拿資料來之時，除了陳溪外還有一位本會會員
      陪同。」等語，而抵押權設定申請書上亦載明陳溪為「擔保物提供人兼連帶債
      務人」，更可見陳溪並非單純之擔保物提供人，亦為借款之連帶保證人。
（六）且原告於提起本件訴訟前曾聲請拍賣抵押物，因陳溪已死亡，故列陳溪之繼承
      人即被告丙○○、乙○○、丁○○、戊○○、辛○○等為相對人，經台灣台南
      地方法院八十八年度拍字第四六五四號民事裁定准予拍賣，被告未有異議，顯
      然上開被告亦了解有本件借款情事。又被告戊○○雖辯稱：被告寅○○當時有
      幫我們辦理繼承登記，也都沒有告知我們有借錢云云，惟按，被告寅○○為本
      件借款之實際取用人，其因無力償還本件借款，故未對其餘被告說明陳溪擔任
      連帶保證人之情事，亦屬合於常情。況上開八筆土地係由部分被告丙○○等人
      於八十五年七月間辦妥分割繼承登記，有土地登記簿謄本可稽，又依上開謄本
      「土地他項權利部」所示即有本件抵押權之明確記載，債務人並載明為「陳溪
      」、「黃志聰」，設定義務人為「陳溪」，則繼承上開土地之被告丙○○等人
      僅需觀之土地登記簿謄本，即可得知陳溪亦為債務人，而非單純之擔保物提供
      人。卻未曾對原告聲請拍賣抵押物之裁定為異議，被告抗辯完全不知陳溪擔任
      連帶保證人云云，顯難信為真實。
（七）又原告主張本件借款約定按年息百分之九點二五計算，每六個月繳息一次，如
      不依約履行，借款視為全部到期，逾期清償在六個月以內者，按上開利率百分
      之十，超過六個月者，按上開利率百分之二十計付違約金，借款人黃志聰尚積
      欠本金九百一十八萬五千元及自八十七年九月六日起之利息未依約繳納，被告
      壬○○、丑○○、辛○○、子○○、戊○○、丁○○、丙○○、乙○○、庚○○、己○○、甲○○為連帶保證人陳溪之繼承人之事實，業據提出統一農貸借
      據一紙、農會授信約定書二紙、繼承系統表一份、戶籍謄本十三份、交易明細
      表二份為證，經本院核閱上開原告提出之借據、交易明細表中所載之借款金額
      、利率、違約金、清償日期、繼承關係等事項調查證據之結果，均與原告所述
      相符，又被告寅○○、己○○於相當時期受合法通知，而於言詞辯論期日不到
      場，亦未提出書狀作何聲明或陳述，原告此部分主張，應堪信為真實。
四、按借用人應於約定期限內，返還與借用物種類、品質、數量相同之物，民法第四
    百七十八條前段定有明文。再按，連帶保證人與主債務人負同一清償責任，此參
    民法第二百七十三條第一項連帶債務之規定甚明，又「保證債務之所謂連帶係指
    保證人與主債務人負同一債務，對於債權人各負全部給付之責任者而言，此就民
    法第二百七十二條第一項規定連帶債務之文義參照觀之甚明，故連帶保證與普通
    保證不同，縱使無民法第七百四十六條所揭之情形，亦不得主張同法第七百四十
    五條關於檢索抗辯之權利。」最高法院著有四十五年台上字第一四二六號判例足
    資參照，是連帶保證人陳溪、寅○○自應與借款人黃志聰對上開借款負全部給付
    之責任。
五、又按繼承人對於被繼承人之債務，係負連帶清償責任，民法第一千一百五十三條
    第一項定有明文。又所謂連帶，係指債權人得對於債務人中之一人、或數人、或
    其全體，同時或先後請求全部或一部之給付。查係爭借款之連帶保證人陳溪已於
    八十五年一月三日死亡，而被告壬○○、丑○○、辛○○、子○○、戊○○、丁○○、丙○○、乙○○、庚○○、己○○、甲○○為陳溪之繼承人等情，業如上
    述，揆諸前開規定，被告壬○○、丑○○、辛○○、子○○、戊○○、丁○○、
    丙○○、乙○○、庚○○、己○○、甲○○自應於陳溪死亡之時起，繼承陳溪之
    一切債權債務，而應就係爭債務，與被告寅○○、訴外人黃志聰連帶負清償之責。
六、從而，原告依據消費借貸、連帶保證及繼承之法律關係，請求被告應連帶給付如
    主文所示之本利及違約金，即屬正當，應予准許。
七、本件事證已臻明確，兩造其餘攻擊、防禦方法及提出未經援用之證據，斟酌後認
    不影響判決基礎，無逐一論述必要，併此敘明。
據上論結，原告之訴為有理由，依民事訴訟法第三百八十五條第一項前段、第七十八
條、第八十五條第二項判決如主文。
中　　　華　　　民　　　國　　九十一　　年　　 十一　　 月　　 二十　　 日
~B臺灣嘉義地方法院民事第一庭
~B　　審判長法官　曾文欣
~B　　法      官　吳昀儒
~B　  法      官　洪嘉蘭
右為正本係照原本作成
如對本判決上訴須於判決送達後廿日內向本院提出上訴狀
中　　　華　　　民　　　國　　九十一　　年　　 十一　　 月　　 二十一　 日
~B　　書　記　官　鄭翔元
